【裁判字號】    90,交訴,28
【裁判日期】    900810
【裁判案由】    過失致死
【裁判全文】
台灣基隆地方法院刑事判決                            九十年度交訴字第二八號
    公  訴  人  台灣基隆地方法院檢察署檢察官
    被      告  丙○○
                甲○○
右列被告因業務過失致死案件，經檢察官提起公訴（九十年度偵字第四一九四號、第
五一九八號），本院判決如左：
    主      文
丙○○因過失致人於死，處有期徒刑壹年陸月。
甲○○因過失致人於死，處有期徒刑壹年，緩刑肆年。
    事      實
一、丙○○於民國八十九年十月七日下午四時許，騎乘ＵＧＥ─０五一號輕型機車，
    附載其姊蔡麗玉，沿基隆市○○路由瑞芳往八堵方向行駛，行經源遠路與該路二
    九二巷巷口前有行人穿越道之交岔路口欲左轉進入該巷內時，應注意汽（機）車
    行駛至交岔路口左轉彎時，應讓直行車先行，且應在距離交岔路口三十公尺前顯
  示方向燈或手勢，行至交岔路口中心處左轉，不得佔用來車道搶先左轉，而當時
    之天候、路況良好，並無不能注意之情事，竟疏未注意對向車道車流量甚大，且
    時有重型車輛遮蔽該車道慢車道車輛動態等情，尚未行至交岔路口中心處時，即
    貿然搶先左轉，適對向車道有甲○○騎乘ＦＰ七─六二六號重型機車，搭載劉玄
    菁，亦疏未注意行車速度，應依標誌之規定；無標誌者，在市區○○道上不得超
    過三十公里；汽車行近行人穿越道前，應減速慢行等規定，而以時速約六十公里
    之高速，自該車道慢車道駛來。甲○○為避免撞及丙○○所騎乘之機車而煞車，
    然因車速驟減，導致後載之劉玄菁重心不穩翻摔倒地，頭部撞及駛於甲○○所騎
    機車左前方，亦由暖暖區往瑞芳鎮方向同向行駛，由劉金倉（另為不起訴處分）
    所駕駛ＫＨ─０三七號曳引車後附拖板車之右輪及防捲入裝置，使劉玄菁受有顱
    內出血等傷害，經送醫後，於同日下午五時許，不治死亡。甲○○之機車前端則
    輕撞丙○○之機車左後側後停止。
二、案經基隆市警察局第一分局報告及被害人劉玄菁之父乙○○訴請台灣基隆地方法
    院檢察署檢察官偵查起訴。
    理      由
一、右揭車禍致被害人劉玄菁死亡之事實，業據被告丙○○、甲○○坦承不諱，並經
    告訴人乙○○指訴歷歷，核與同案被告劉金倉所指訴之情節相符，並有道路交通
    事故調查報告表乙紙及所附現場照片四張在卷可稽；而被害人劉玄菁係因本件車
    禍受傷致死，業經台灣基隆地方法院檢察署檢察官督同法醫師相驗明確，有相驗
    屍體證明書、驗斷書、勘驗筆錄各乙份附卷足憑（八十九年度相字第三六九號）
    。惟訊據被告二人均矢口否認有何過失致死之犯行，被告丙○○辯稱：當時對向
    車道有塞車，劉金倉之曳引車距離在其車前約二十公尺，但其係在停止線等到綠
    燈有空檔時才左轉，並無搶先左轉彎之情事，其在左轉彎前都未看到甲○○之機
    車，其並無過失；被告甲○○則辯稱當時其時速僅有四、五十公里，並無超速云
    云。經查：就被告丙○○而言，被告既自承當時對向車道有塞車情形，劉金倉之
    曳引車前尚有其他車輛，其係利用行車空檔左轉等語，則被告在劉金倉之曳引車
    遮蔽其右側慢車道之動態，可得推知該慢車道應有機車駛來之情形下，未讓直行
    車先行而貿然左轉，已然可見。何況，被告當時係在其車道停止線前方約十公尺
    處，即穿越雙黃線至對向車道之慢車道，再逆向行駛等情，業經劉金倉供明；再
    對照警繪交通事故現場圖及現場照片以觀，被告二人所騎機車撞擊點，係在源遠
    路二九二巷之左側，而非在該巷之中心處或右側，可見被告丙○○確非在交岔路
    口中心處才行左轉，顯然劉金倉所供情節與事實相符而堪採信，被告空言辯稱其
    未搶先左轉云云，要屬卸責之詞，不足採信。準此，被告於對向車道流量甚大，
    快車道復有重型車輛阻擋視線之情形下，疏未注意對向車道慢車道隨時可能有車
    輛駛出等車行狀況，未待直行車先行通過，且未至路口中心處即貿然搶先左轉，
    令甲○○煞車閃避不及，導致後載被害人重心不穩而翻摔倒地，頭部撞及該曳引
    車而死亡，其過失之情極為灼然。其次，就被告甲○○而言，被告於肇事時車速
    約六十公里，且看見丙○○所騎乘之機車後始行煞車，已來不及鳴按喇叭等情，
    業經其於警訊時供明；於檢察官相驗時，仍供承其車速約有四、五十公里等語；
    可見其超越規定時速，且未注意車前狀況甚明；而前開交岔路口有行人穿越道一
    情，亦有前開事故現場圖及照片在卷可參；被告騎乘機車行近行人穿越道及交岔
    路口時，未依規定減速慢行，亦未注意車前狀況，致發現丙○○違規左轉時，缺
    乏防範空間，因驟然煞車減速，使後載之被害人重心失控倒地身亡，其有違背上
    述注意義務甚明。雖其於偵查中辯稱其時速僅有三十公里，且未煞車，於本院審
    理中亦辯稱時速僅有四、五十公里云云，然如非其肇事前超速行駛，被害人豈會
    無端重心失控跌出車外，顯見其警訊時所供與事實相符而堪採信，事後辯解亦為
    圖卸刑責之詞，無足採信。
二、按汽車（含機車）行駛至交岔路口左轉彎時，應在距離交岔路口三十公尺前，顯
    示方向燈或手勢，行至交岔路口中心處左轉，不得佔用來車道搶先左轉；轉彎車
    應讓直行車先行；行車速度，在市區○○道上不得超過三十公里，汽車行近行人
    穿越道前，應減速慢行；汽車行駛時，駕駛人應注意車前狀況，並隨時採取必要
    之安全措施，道路交通安全規則第一百零二條第一項第四款、第六款，第九十三
    條第一項第二款、第一百零三條、第九十四條第三項分別定有明文。被告丙○○
    、甲○○為汽（機）車駕駛人，其駕車自應注意上述道路交通安全規定。依附卷
    之交通事故調查報告表所載，本件肇事時、地之天候、路況皆良好，並無不能注
    意之情事，其等竟疏未注意及此，被告丙○○未讓直行車先行，尚未至交岔路口
    中心處即貿然搶先左轉彎，被告甲○○於市區○○道騎乘機車，未依速限行駛，
    行近行人穿越道之交岔路口時，亦未減速慢行，且未注意車前狀況，導致被害人
    死亡，其等行為顯有過失。被告丙○○之過失行為係肇事主因，被告甲○○之過
    失行為係肇事次因。本件經送台灣省基宜區車輛行車事故鑑定委員會鑑定及台灣
    省車輛行車事故覆議鑑定委員會覆議之結果，均同此認定，有各該委員會基宜鑑
    字第八九０六六三號函、府覆議字第九０００二六號函在卷可證。再如上開檢察
    官相驗所見，被害人確因本件車禍，受有顱內出血之傷害致死，而被告等過失駕
    車肇事行為，與被害人之死亡結果間，具有相當因果關係甚明。其等過失致死犯
    行均堪認定。
三、按刑事立法上之「法益原則」要求任何行為要加以犯罪化，必因其法益受到侵害
    或危險。蓋刑事立法之核心，在於其所保護之法益。刑法之任務，在於法益之保
    護。無法益保護，無刑法可言；亦即無法益受到侵害或危險，則無施以刑罰之必
    要。行為如未造成「法益侵害」或「法益危險」，則無將之犯罪化之必要。在法
    益侵害，為「實害犯」；在法益危險，為「危險犯」。再者，法益本身依其價值
    評價之強度，而呈現法益位階。生命、身體、自由、名譽、財產五者，按其順序
    ，而高低位階化。生命法益最高，其次身體法益，其次自由法益，其次名譽法益
    ，而財產法益最低。此五種傳統法益，稱之為「個人法益」。在個人法益以外之
    「超個人法益」或「一般法益」、「團體法益」、「整體法益」，亦必須其與個
    人法益具有關連性者，始得為刑法所保護之一般法益。本件過失致死行為所侵害
    者為生命法益，乃生命法益之實害犯，且為過失犯，並非故意犯。次按行為之處
    罰，以故意為原則，以過失為例外；過失行為之處罰，必須法律特別規定，此觀
    之刑法第十二條之規定自明。依上述法益位階之觀點，在侵害個人法益各罪中，
    僅有生命法益之過失犯及身體法益之過失犯，而無自由法益、名譽、財產法益之
    過失犯。申言之，僅有刑法第二百七十六條之過失致死罪及刑法第二百八十四條
    之過失傷害罪。由於時空背景不同，民國二十四年施行之現行刑法，其三十三條
    將有期徒刑之上限定為十五年，係以當時「人生平均年齡不過四十一、二齡」為
    其立法理由；刑法各罪名之有期徒刑上下限，例如刑法第三百二十八條之強盜罪
    ，其法定刑為三年以上十年以下；刑法第二百十一條之偽造公文書罪，其法定刑
    為一年以上七年以下，亦均以此為其立法理由。至於過失致死及過失傷害罪亦同
    ，普通過失致死罪之最高法定刑為有期徒刑二年；業務過失致死罪之最高法定刑
    為有期徒刑五年；過失傷害罪之最高法定刑為有期徒刑六月；業務過失傷害罪之
    最高法定刑為有期徒刑一年。惟六十六年後之今日已然不同，平均人壽將近八十
    歲，已近立法當時一倍，刑法並未配合修正刑度，造成司法實務普遍性重罪輕判
    之必然結果。因此，本院認為立法院應正視此一問題，廢除有期徒刑十五年之上
    限，加倍提高刑法分則各罪有期徒刑之上下限，法官量刑才有空間。在過失致死
    罪，若修正為十年以下有期徒刑，始足以涵蓋重大過失致死罪之罪責，業務過失
    則可作為加重其刑之事由；如此，法官才能為罪刑相當之量刑。
四、次按刑事司法上之「罪刑相當原則」要求法官在量刑時，應依法益之位階，重所
    當重，輕所當輕，必使罪得其刑而刑當其罪；不得重罪而輕判，或輕罪而重判；
    期使責任與刑罰得以相適應，而具有相當性。地藏十輪經（第三卷）云：「若犯
    重罪，應重治罰；若犯中罪，應中治罰；若犯輕罪，應輕治罰；令其慚愧，懺悔
    所犯。」其此之謂也！為此，本院審酌被告之品行、生活狀況、智識程度、犯罪
    之動機、目的、犯罪所生之危害、犯罪後之態度等一切情狀後，特別考量被告丙
    ○○之過失行為係肇事主因，被告甲○○之過失行為係肇事次因，被告丙○○未
    為民事和解，被告甲○○已與告訴人達成和解，賠償新台幣一百五十萬元，有基
    隆市暖暖區調解委員會調解書一紙附卷足憑，認為分別量處如主文所示之自由刑
    ，足以使其罪刑相當，爰宣告之，以示儆懲。然則，被告甲○○未曾受有期徒刑
    以上刑之宣告，有本院被告全國前案紀錄表及台灣高等法院檢察署刑案紀錄簡覆
    表附卷足憑；其僅因一時疏忽，致生本案，經此次偵查、審判程序後，當能知所
    警惕，信無再犯之虞，本院因認前開宣告之刑，以暫不執行為適當，爰併予宣告
    緩刑四年，以啟自新。
五、據上論斷，應依刑事訴訟法第二百九十九條第一項前段、刑法第二百七十六條第
    一項、第七十四條第一款、罰金罰款提高標準條例第一條前段而判決如主文。
本案經檢察官劉嶽承到庭執行職務。
中      華      民      國    九十      年      八      月      十      日
                                    台灣基隆地方法院刑事庭
                                        法  官  陳  志祥
右正本證明與原本無異。
如不服本判決，應於收受送達後十日內，向本院提出上訴狀，敘述上訴之理由，上訴
於台灣高等法院，並應按他造當事人之人數附具繕本。
中      華      民      國    九十      年      八      月    十七      日
                                        書記官  陸  清  敏
附錄：
刑法第二百七十六條：
因過失致人於死者，處二年以下有期徒刑、拘役或二千元以下罰金。
從事業務之人，因業務上之過失犯前項之罪者，處五年以下有期徒刑或拘役，得併科
三千元以下罰金。


司法院資訊處製作；財團法人民間司法改革基金會備份。
